最高法院刑事判決　　　　　　　　　　　　　　　八十七年度台上字第三八五四號
　　上　訴　人　台灣高等法院檢察署檢察官
　　被　　　告　甲○○
　　　　　　　　乙○○
右上訴人因被告等偽造文書等罪案件，不服台灣高等法院中華民國八十六年二月三日
第二審判決（八十五年度上訴字第五二○四號，起訴案號：台灣宜蘭地方法院檢察署
八十五年度偵字第六三二號），提起上訴，本院判決如左：
    主  文
上訴駁回。
    理  由
壹、偽造文書部分：
按刑事訴訟法第三百七十七條規定，上訴於第三審法院，非以判決違背法令為理由，
不得為之。是提起第三審上訴，應以原判決違背法令為理由，係屬法定要件。如果上
訴理由狀並未依據卷內訴訟資料，具體指摘原判決不適用何種法則或如何適用不當，
或所指摘原判決違法情事，顯與法律規定得為第三審上訴理由之違法情形，不相適合
時，均應認其上訴為違背法律上之程式，予以駁回。
本件偽造文書部分公訴意旨略以：被告甲○○、乙○○為傑藝建設有限公司（下稱傑
藝公司）之實際負責人，緣告訴人陳國平以妻簡麗玲之名義，於民國八十二年一月間
與該公司簽訂房屋及土地預定買賣契約書，訂購該公司在宜蘭市所建「美麗皇家」預
售屋乙戶。被告等竟未經簡麗玲同意，擅自利用不知情之會計陳怡如偽刻簡麗玲之印
章，並盜用以違反契約之約定，而提前將該屋之基地所有權移轉登記予簡麗玲，致使
簡麗玲受有須負擔土地增值稅之損害，被告二人涉有共犯刑法第二百十六條、第二百
十條之罪嫌等語。原判決綜合調查結果，援引第一審判決所載證據及理由，明：(一)
「美麗皇家」戶數不少，八十三年三月間該工地會計陳怡如為辦理有關產權登記及申
請貸款、水電等事項，先代所有承購戶刻木質章一枚，旋以公司信函通知各承購戶繳
交印章，其中有部分承購戶繳交印章，亦有未繳者，已繳者即以所繳印章，未繳者則
由陳怡如將所代刻之印章，一併交由代書陳德芳統籌辦理各該事項，簡麗玲之情形亦
同；又因大部分承購戶均約定土地增值稅自簽約日起，由買受人負擔，而傑藝公司承
辦人疏未注意簡麗玲之土地預定買賣契約第六條第二款則有特別約定，以致在所有承
購戶均由代書統籌辦理下，亦將簡麗玲所購房屋之基地所有權提前辦理移轉登記，有
證人陳怡如、陳德芳之供證，及簡麗玲與傑藝公司間之「房屋預定買賣契約」與其附
件「代辦貸款委託書」、「用印授權書」、「土地預定買賣契約」在卷可稽（見八十
四年度偵字第一二九一號偵查卷第三一－五一頁）。(二)依傳訊證人薛育仁（即代表傑
藝公司與告訴人簽訂上開買賣契約者）及調閱告訴人另案告訴陳柱正、楊阜仁（為傑
藝公司先後任代表人）詐欺乙案之偵查卷（八十四年度偵字第一二九一號）結果，被
告等雖均為傑藝公司股東，惟並不實際負責房地銷售事宜，亦不知悉告訴人夫妻購屋
之情形，且被告等於告訴人購屋時均不在場，復未詳知簡麗玲上開買賣契約內有何特
別約定。原判決因認傑藝公司並非故意提前辦理簡麗玲部分之基地過戶手續，又被告
等既不知悉告訴人夫妻買賣契約之詳情，亦無證據可證被告等對於陳怡如有所指示或
教唆，難認有如公訴意旨所指偽造文書之犯行，因予維持第一審判決諭知被告等無罪
，駁回檢察官在第二審之上訴。
本件檢察官上訴意旨略稱：(一)傑藝公司雖係委託代銷公司銷售房屋，並非由被告等親
自負責為之，惟被告等既為傑藝公司大股東，並為實際負責人，有關房屋銷售時所使
用買賣契約之內容及現場銷售人員所能增刪修改契約條款之範圍必係經過被告等同意
，銷售人員始敢與承購戶簽約及增刪修改契約內容，且銷售人員於售後並應將契約簽
訂及增刪修改情形向被告等報告，此乃事所然。原判決認為被告等不負責房地銷售，
不知傑藝公司與客戶間簽約及特別約定，有違社會經驗法則。(二)「用印授權書」係由
傑藝公司統一印製，內開：「由買方提供印章乙枚，委託傑藝公司並授權傑藝公司於
辦理本大樓有關房地產之登記及申辦貸款、水電等申請時，代行用印」。不論承購戶
有無辦理貸款，均為同一約定。換言之，縱使承購戶辦理貸款，亦與未辦貸款之簡麗
玲一般，均係提供印章予傑藝公司，而非委託該公司代刻印章，故顯無因貸款與否致
生誤會之可能。原判決認因會計陳怡如疏未留意簡麗玲未辦貸款而與一般貸款戶作相
同處理，致代刻木質印章，有違論理法則。(三)原判決既認因陳怡如疏未注意簡麗玲部
分需另交付印章，致一併代刻木質印章一枚，而於事後通知簡麗玲交印章等情。又依
告訴人所提傑藝公司來函，可知該公司曾於八十三年十一月八日通知簡麗玲於同月十
五日前帶印章，前往辦理產權移轉登記。陳怡如既知以信函通知簡麗玲繳交印章，
自知悉依約應由簡麗玲提供印章，不得由傑藝公司代刻印章使用，否則又何須通知簡
麗玲繳交印章﹖原判決認陳怡如係疏未留意，致代簡麗玲刻印章，殊有未合。(四)被告
等盜刻簡麗玲印章，用以偽造簡麗玲名義之買賣所有權移轉契約書、過戶申請書及土
地增值稅申報書，向稅捐稽徵處申報土地增值稅及向地政事務所辦理土地所有權移轉
登記，致告訴人夫妻須多負擔土地增值稅及地價稅，自足以生損害於告訴人夫妻及國
家對於土地增值稅之徵收，已構成偽造文書罪，不因事後賠償損害或被害人並未異議
而受影響。原判決所認不生損害於告訴人夫妻乙節，殊非適法等語。
惟查：(一)事實審法院依自由心證判斷證據證明力時，固不得違背經驗法則，然所謂經
驗法則，係指吾人基於日常生活經驗所得之定則，並非個人主觀上之推測。上訴意旨
(一)未注意及證人薛育仁之供證及原判決所引調卷所得之證據資料，僅以主觀之見解，
指摘原判決所為被告等不知系爭房地買賣詳情之認定，為違反經驗法則，要非適法之
第三審上訴理由。(二)卷附簡麗玲與傑藝公司間之「房屋預定買賣契約」（第四條）及
其附件「代辦貸款委託書」載明：「甲方（即簡麗玲）委託乙方（即傑藝公司）全權
代辦甲方所有房地設定抵押及借款所需之一切手續，並另出具委託乙方代刻印章之授
權書給乙方」（見八十四年度偵字第一二九一號偵查卷第三三頁、第四三頁背面），
且由簡麗玲據此出具「用印授權書」，就該代刻印章之使用，再約定：「立授權書人
（即甲方）簡麗玲，茲提供甲方印章乙枚委託受託人（即乙方）並授權乙方於辦理本
大樓有關房地產之登記及申辦貸款、水電等申請時代行用印」（見同偵查卷第四六頁
背面）。上訴意旨(二)復未注意上開買賣契約及其附件「代辦貸款委託書」之約定，所
指原判決違反論理法則乙節，殊與卷內資料不符。(三)觀諸原判決之論斷，係以被告等
既不知系爭房地買賣詳情，又查無證據可證被告等對實際請人刻印、辦理相關手續之
會計陳怡如有所指示或教唆，資為認定被告等無偽造文書罪嫌之基礎。是則上訴意旨
(三)、(四)就陳怡如是否疏未注意，以及提前辦理基地所有權移轉登記有無致生損害於告
訴人夫妻等項，所為事實上之爭執，顯於判決本旨不生影響，依刑事訴訟法第三百八
十條之規定意旨，亦不得執此據為適法之第三審上訴理由。此部分上訴為違背法律上
之程式，應予駁回。
貳、詐欺部分：
按刑事訴訟法第三百七十六條所列各罪之案件，經第二審判決者，不得上訴於第三審
法院，此觀該條文之規定甚明。公訴意旨另指被告等涉嫌共犯刑法第三百三十九條第
一項詐欺罪部分，經原判決維持第一審諭知被告等無罪之判決，駁回檢察官在第二審
之上訴。此部分核屬刑事訴訟法第三百七十六條第四款之案件，既經第二審判決，自
不得上訴於第三審法院，檢察官亦一併提起上訴，顯為法所不許，應併予駁回。
據上論結，應依刑事訴訟法第三百九十五條前段，判決如主文。
中      華      民      國    八十七    年     十一     月     十三     日
                              最高法院刑事第一庭
                                  審判長法官  施  文  仁
                                        法官  陳  炳  煌
                                        法官  張  淳  淙
                                        法官  洪  文  章
                                        法官  林  錦  芳
      右正本證明與原本無異
                                              書  記  官
中      華      民      國    八十七    年     十一     月     十八     日
